臺灣高雄地方法院民事判決　　　　　　　100年度訴字第461號
原　　　告　陳文興
訴訟代理人　林敬信律師
被　　　告　呂許金
訴訟代理人　李衍志律師
複　代理人　陳豐裕律師
上列當事人間請求拆屋還地事件，經本院於民國100 年9 月14日
言詞辯論終結，判決如下：
    主      文
被告應將坐落高雄市○○區○○段二八三地號土地內如附圖所示
A 部分（面積一‧五平方公尺）及同段二六一之六地號土地（面
積一平方公尺）內之地上物予以拆除，並將占有之土地騰空返還
予原告及其他共有人。
被告應給付原告新臺幣壹萬玖仟肆佰肆拾元，及自民國一○○年
一月四日起至交還上開土地之日止，按月給付新臺幣參佰貳拾肆
元。
訴訟費用由被告負擔。
本判決得假執行。但被告如以新臺幣壹拾柒萬零壹佰玖拾元為原
告預供擔保後，得免為假執行。
    事實及理由
一、按訴狀送達後，原告不得將原訴變更或追加他訴，但請求之
    基礎事實同一或擴張或減縮應受判決事項之聲明者，不在此
    限，民事訴訟法第255 條第1 項第2 款、第3 款分別定有明
    文。經查，本件原告起訴時，原係聲明請求被告應將坐落於
    如下所述系爭283 地號土地上之系爭建物拆除，並將占用之
    土地返還予其及其他共有人，及給付其及其他共有人新臺幣
    （下同）2,900 元，並自民國100 年1 月1 日起至返還系爭
    283 地號土地之日止按該土地公告地價年息5%計算之利息，
    嗣其就被告占用其與他人共有之系爭261 之6 地號土地追加
    請求，並於100 年8 月24日以書狀變更聲明為：(一)被告應將
    坐落系爭283 地號土地上如附圖所示A 部分及系爭261 之6
    地號土地上之系爭建物拆除，並將土地返還予其及其他共有
    人。(二)被告應給付原告19,440元及自起訴狀繕本送達之翌日
    起至返還系爭土地之日止按月給付324 元。核其請求之基礎
    事實與原起訴者均為被告所有之系爭建物占用其與他人共有
    之土地之同一事實；而就被告占用系爭283 地號土地部分之
    不當得利請求，則屬擴張應受判決事項之聲明，是依前揭法
    條規定，原告所為訴之變更、追加於法並無不合，合先敘明
    。
二、原告主張：坐落於高雄市○○區○○段283 、261 之6 地號
    土地（下稱系爭土地）為伊與他人共有，被告並無使用權源
    ，惟其建築之建築門牌號碼高雄市○○區○○路18號之未辦
    保存登記建物（下稱系爭建物）竟占用系爭283 地號土地如
    附圖所示A 部分及系爭261 之6 地號土地全部，伊應得本於
    所有權請求被告拆除該建物，並將占用之土地返還予伊及其
    他共有人。又被告占用系爭土地期間，受有相當於租金之利
    益，致伊不能使用收益系爭土地而受有損害，伊應得請求被
    告返還該利益，而依被告現將系爭建物出租他人每月收取之
    租金、及系爭建物、土地之價值，暨伊就系爭土地之應有部
    分，被告占用系爭土地每月應返還予伊之利益應為324 元，
    是伊應得依不當得利之法律關係，請求被告給付其起訴前5
    年占用系爭土地所受之利益19,440元，並自起訴狀繕本送達
    之翌日即100 年1 月4 日起至被告返還占用之土地之日止按
    月給付324 元，為此爰依民法第767 條、第821 條之規定及
    不當得利之法律關係提起本訴等語。並聲明：(一)被告應將系
    爭建物拆除騰空後返還所占用之土地予原告及其他共有人。
    (二)被告應給付原告19,440元及自起訴狀繕本送達之翌日即10
    0 年1 月4 日起至返還前項土地之日止按月給付原告324 元
    。
三、被告則以：伊係於56年間購買高雄市○○區○○段284 地號
    土地，並於其上興建系爭建物，但因當時建築技術落後，不
    意間有越界建築之情事，而該時系爭土地之所有權人，於伊
    興建系爭建物之初即知有越界建築情事，惟基於雙方均為好
    友，並無異議，且嗣系爭土地於57年間因實施平均地權，由
    政府辦理逕為分割，應有豎立計畫樁，並派員實地測量，系
    爭土地並於73年2 月間經地籍重測而經公告重測結果，但系
    爭土地之原所有權人均未有任何異議，而原告於辦理繼承登
    記時應得知悉地籍登記內容，亦未異議，且系爭建物逾越地
    界部分恰為支撐該建物之外牆，如依原告之請求移去，將損
    及全屋結構，而有害於公共利益及當事人利益，是依民法第
    79 6條及796 條之1 之規定，原告應不得請求伊拆除系爭建
    物，況被告既早於伊建築之時即知有越界之情事，卻長久以
    來默示同意伊使用系爭土地，致伊正當信任可為使用，而繼
    續使用系爭土地，是於此情形之下，原告於20多年後始提起
    本件訴訟，應有權利濫用或違反誠信原則之情等語資為抗辯
    。並聲明：(一)原告之訴駁回。(二)如受不利判決，願供擔保請
    准宣告免為假執行。
四、兩造不爭執事項：
  (一)系爭土地為原告與他人共有，原告之應有部分為千分之七十
    八。
  (二)系爭建物為被告建造，占用系爭283地號土地如附圖所示A部
    分，面積1.5 平方公尺，占用系爭261 之6 地號土地全部，
    面積1 平方公尺。
  (三)系爭土地地目均屬建地，系爭283 地號土地公告土地現值為
    每平方公尺58,500元，申報地價95年1 月至96年6 月、96年
    7 月至98年12月、99年1 月起分為每平方公尺10,944元、11
    ,664元、12,240元；而系爭261 之6 地號土地公告土地現值
    為每平方公尺63,000元，申報地價96年1 月至98年12月、99
    年1 月起分為每平方公尺11,664元、12,240 元。
  (四)系爭建物目前出租他人經營海產店，地處旗津觀光區，交通
    便利，商機繁盛，但未直接面臨道路。
五、得心證之理由
  (一)被告是否無權占用系爭土地？原告請求被告拆屋還地有無理
    由？
    按所有人對於無權占有或侵奪其所有物者，得請求返還之。
    對於妨害其所有權者，得請求除去之。有妨害其所有權之虞
    者，得請求防止之，民法第767 條第1 項定有明文。又土地
    所有人建築房屋非因故意或重大過失逾越地界者，鄰地所有
    人如知其越界而不即提出異議，不得請求移去或變更其房屋
    ；土地所有人建築房屋逾越地界，鄰地所有人請求移去或變
    更時，法院得斟酌公共利益及當事人利益，免為全部或一部
    之移去或變更，民法第796 條第1 項前段、第796 條之1 第
    1 項本文亦分別定有明文。而土地所有人建築房屋逾越疆界
    者，鄰地所有人如知其越界而不即提出異議，不得請求移去
    或變更其建築物，固為民法第七百九十六條前段之所明定。
    惟主張鄰地所有人知其越界而不即提出異議者，應就此項事
    實負舉證之責任，最高法院45年台上字第931 號著有判例可
    供參照。另按權利之行使，不得違反公共利益，或以損害他
    人為主要目的，民法第148 條第1 項著有明文。而權利之行
    使是否以損害他人為主要目的，應就權利人因權利行使所能
    取得之利益，與他人及國家社會因其權利行使所受之損失，
    比較衡量以定之，倘其權利之行使，自己所得利益極少而他
    人及國家社會所受之損失甚大者，非不得視為以損害他人為
    主要目的，最高法院71年台上字第737 號亦著有判例可供參
    照。經查：
    1.被告固抗辯系爭土地之原所有權人明知其越界建築而不即
      提出異議，依民法第796 條第1 項之規定應不得請求其拆
      除系爭建物云云，惟民法第796 條之規定，係指鄰地所有
      人於土地被越界建築當時明知而不即時反對，不得於事後
      請求拆除建築物而言，又系爭建物係在56年間建造，此為
      兩造所不爭執，則原告自應舉證系爭土地之原所有權人於
      系爭建物建築時即56年間乃明知其越界建築，卻不為異議
      之事實，原告始不得請求移去或變更系爭建物，是以被告
      以系爭土地於57年、73年、79年間曾經分割、地籍重測，
      系爭土地之所有權人應於該時即知被告越界建築，主張依
      民法第796 條之規定，原告不得請求拆除系爭建物云云顯
      非可採，且系爭土地之所有權人於土地分割及地籍重測之
      時，非必然在場目睹計畫樁訂立與指界，其等是否於該時
      即知系爭建物越界建築實有可疑，且縱使其等已知系爭建
      物越界建築，其不即為請求可能係基於維繫相鄰情誼或暫
      無使用計畫等諸多原因，應難以此遽認係因系爭土地原所
      有權人於系爭建物建築之時即知越界建築情事，方未請求
      排除侵害，此外，原告就系爭土地之原所有權人於其建築
      系爭建物之時即知有越界建築情事乙節並無其他舉證以實
      其說，則其抗辯原告依民法第796 條第1 項之規定不得請
      求其移去系爭建物越界之處云云應非可採。
    2.被告復抗辯系爭建物越界之處為支撐全屋之外牆，如將之
      拆除將損及全屋結構安全，本院應得斟酌公共利益及當事
      人利益，免為全部移去云云，惟系爭房屋為56年間建造之
      2 層加強磚造，3 樓為R.C.建築之樓房，屋齡老舊，現課
      稅現值僅有111,900 元，而系爭283 、261 之6 地號土地
      公告現值分別為每平方公尺58,500元、63,000元，且與系
      爭土地相鄰之高雄市○○區○○段261 之5 地號土地之共
      有人有多數相同，此有高雄市西區稅捐稽徵處鼓山分處10
      0 年1 月18日高市西稽鼓房字第1008201286號函及函附資
      料、稅務電子閘門財產所得調件明細表、照片、土地登記
      謄本在卷可參（見本院卷第25至26頁、證件存置袋、第11
      7 至123 頁、第4 至9 頁、第83至90頁），則系爭建物占
      用之土地價值為150,750 元（計算式：58500 ×1.5 ＋63
      000 ×1 ＝150750），顯高於該建物，且以系爭土地及上
      開261 之5 地號土地所有之情況，系爭土地所有權人於被
      告拆除越界建築部分後，得透過協議而就該些土地合併利
      用，又被告無舉證依現行科技並無法於不影響系爭建物結
      構之情況下，拆除越界部分，而拆除系爭建物越界之處又
      無礙於公共利益，是本院審酌上開兩造之權益及公共利益
      等情狀，認被告應不得免為系爭建物越界部分一部或全部
      之移去，是被告上開抗辯仍非可採。
    3.被告另抗辯系爭土地之所有權人於20幾年前即知其越界建
      築之情事，卻於現在始行提起訴訟，有權利濫用及違背誠
      信原則之情形云云，惟依諸前述之系爭土地、建物公告現
      值及課稅現值，系爭土地之價值並無顯低於系爭建物之情
      ，則原告行使其對系爭土地之權利，其與系爭土地之其他
      共有人所得之利益非少，且被告因此所受之損失亦未顯著
      高於原告所得利益，是原告權利之行使，並無自己所得利
      益極少，而他人及國家社會所受之損失甚大之情，其抗辯
      原告請求拆屋還地有權利濫用之情云云仍非可採。
    4.綜上所述，原告並無依民法第796 條第1 項、第796 條之
      1 第1 項之規定，不得請求被告拆除系爭建物之情，且原
      告請求被告拆除系爭建物越界建築之處，並返還土地與其
      及其他共有人亦非權利濫用，是原告依民法第767 條第1
      項、第821 條之規定請求被告將系爭建物位於系爭283 地
      號土地內如附圖所示A 部分及系爭261 之6 地號土地內之
      部分拆除，並將占有之土地騰空予以返還其及其他共有人
      ，依法洵無不合，自應予准許。
  (二)被告應給付予原告相當於租金利益之不當利得為若干？
    按依不當得利之法則請求返還不當得利，以無法律上之原因
    而受利益，致他人受有損害為其要件，故其得請求返還之範
    圍，應以對方所受之利益為度，非以請求人所受損害若干為
    準，無權占有他人土地，可能獲得相當於租金之利益為社會
    通常之觀念，是被上訴人抗辯其占有系爭土地所得之利益，
    僅相當於法定最高限額租金之數額，尚屬可採，最高法院61
    年台上字第1695號著有判例可供參照。經查，系爭建物為被
    告建造，無權占用系爭286 地號土地如附圖所示A 部分，面
    積1.5 平方公尺，占用系爭261 之6 地號土地全部，面積1
    平方公尺等情均如前述，則被告所有之系爭建物既無權占用
    原告與他人共有之系爭土地，其自因此可能獲得相當於租金
    數額之利益甚明，又系爭建物目前出租他人經營海產店，地
    處旗津觀光區，交通便利，商機繁盛，但未直接面臨道路等
    節亦如前述，則以系爭建物係城市地方供營業用之房屋，其
    承租人得以營商而享受商業上之特殊利益，非一般供住宅用
    之房屋可比，所約定之租金，應不受土地法第97條、第105
    條規定之限制，是其相當於租金之不當得利，應不以系爭土
    地申報價額年息10% 為限，而兩造就被告無權占用系爭土地
    ，按月應返還於原告之相當於租金之利益為324 元均不爭執
    （見本院卷第184 頁），則被告於起訴前5 年應返還原告之
    不當得利金額即為19,440元（計算式：324 ×12×5 ＝1944
    0 ），從而原告依不當得利之法律關係請求被告應給付上開
    金額，並應自起訴狀繕本送達之翌日即100 年1 月4 日起至
    返還前項土地之日止，按月給付原告324 元，依法即無不合
    ，自應予准許。
六、本件所命給付之金額及價額未逾50萬元，爰依職權宣告假執
    行，又被告陳明願供擔保請准宣告免為假執行，核無不合，
    爰酌定相當擔保金額，予以准許。
七、據上論結，本件原告之訴為有理由，依民事訴訟法第78條、
    第389 條第1 項第5 款、第392 條第2 項，判決如主文。
中    華    民    國   100    年    9     月    30    日
                  民事第三庭  審判長法  官  黃宏欽
                                    法  官  謝宗翰
                                    法  官  楊淑儀
以上正本係照原本作成。
如對本判決上訴，須於判決送達後20日內向本院提出上訴狀。如
委任律師提起上訴者，應一併繳納上訴審裁判費。
中    華    民    國   100    年    9     月    30    日
                                    書記官  林秀泙